{% extends 'base-grammar.html' %}

{% block title %}Vowel Stems, Part 1{% endblock %}

{% block grammar_nav %}
<ul>
<li><a href="/">Index</a> »</li>
<li><a href="/grammar">Sanskrit Grammar</a> »</li> <li><a href="/nouns">Nouns</a> »</li>
<li><a href="/nouns/ppp">The PPP</a> »</li>
<li>Vowel Stems, Part 1</li>
</ul>
{% endblock %}

{% block content %}

<h1>Vowel Nouns, Part 1</h1>
<h2>Introduction</h2>
<p>At the beginning of Nouns, I mentioned that we would spend time studying nouns that end in consonants. However, knowing just a bit about the sorts of nouns that end in vowels — the so-called <dfn>vowel nouns</dfn> — will greatly increase our ability to read Sanskrit.</p>
<p>For that reason, this lesson will introduce just a bit about the vowel nouns. Eventually, we will study all of them; but for now, we will only study a few forms from each. Because of their similarities to the <span lang="sa">-a</span> nouns, the vowel nouns are easy to learn. Note this sandhi rule:</p>
<p class="rule box">If the visarga follows a vowel other than <span lang="sa">a</span> or <span lang="sa">ā</span>, then it obeys the rules of words like <span lang="sa">narayoḥ</span> (first seen in the lesson on <a href="/start/nouns/case6">case 6</a>) and <span lang="sa">naraiḥ</span> (first seen in the lesson on <a href="/nouns/verbs/case3">case 3</a>).</p>
<h2><span lang="sa">-i</span> and <span lang="sa">-u</span> nouns</h2>
<p>The <dfn lang="sa">-i</dfn> and <dfn lang="sa">-u</dfn> nouns appear in all three genders. The <span lang="sa">-i</span> nouns follow the same pattern as the <span lang="sa">-u</span> nouns.</p>
<table class="inflection">
<caption>-<span lang="sa">i</span> (masculine/feminine)</caption>
<tr><th class="stem">अग्नि</th>
<th>Singular</th>
<th>Dual</th>
<th>Plural</th>
</tr><tr><th>Case 1 (subject)</th>
<td>अग्निः<div>agniḥ</div></td>
<td>—</td>
<td>अग्नयः<div>agnayaḥ</div></td>
</tr><tr><th>Case 2 (object)</th>
<td>अग्निम्<div>agnim</div></td>
<td>—</td>
<td>अग्नीन्<div>agnīn</div></td>
</tr><tr><th>Case 3 ("with")</th>
<td>—</td>
<td>—</td>
<td>अग्निभिः<div>agnibhiḥ</div></td>
</tr><tr><th>Case 6 ("of")</th>
<td>—</td>
<td>—</td>
<td>अग्नीनाम्<div>agnīnām</div></td>
</tr>
</table>
<table class="inflection">
<caption>-<span lang="sa">u</span> (masculine/feminine)</caption>
<tr><th class="stem">गुरु</th>
<th>Singular</th>
<th>Dual</th>
<th>Plural</th>
</tr><tr><th>Case 1 (subject)</th>
<td>गुरुः<div>guruḥ</div></td>
<td>—</td>
<td>गुरवः<div>guravaḥ</div></td>
</tr><tr><th>Case 2 (object)</th>
<td>गुरुम्<div>gurum</div></td>
<td>—</td>
<td>गुरून्<div>gurūn</div></td>
</tr><tr><th>Case 3 ("with")</th>
<td>—</td>
<td>—</td>
<td>गुरुभिः<div>gurubhiḥ</div></td>
</tr><tr><th>Case 6 ("of")</th>
<td>—</td>
<td>—</td>
<td>गुरूणाम्<div>gurūṇām</div></td>
</tr>
</table>
<p>Notice that the <strong>masculine case 1 plural</strong> uses a strengthened stem. For this reason, the fourth word of the Bhagavad Gita — <span lang="sa">yuyutsu</span> — looks as if it is some noun <span lang="sa">*yuyutsava</span> in the case 1 singular.</p>
<ul class="examples">
<li><p class="dev">धर्मक्षेत्रे कुरुक्षेत्रे समवेता <strong>युयुत्सवः</strong></p>
<p lang="sa">dharmakṣetre kurukṣetre samavetā <strong>yuyutsavaḥ</strong></p>
<p>On dharma's field, the field of Kurus, all assembled wanting war …</p>
</li>
</ul>
<h2><span lang="sa">-ā</span>,  <span lang="sa">-ī</span>, and <span lang="sa">-ū</span> nouns</h2>
<p>The <dfn lang="sa">-ā</dfn>,  <dfn lang="sa">-ī</dfn>, and <dfn lang="sa">-ū</dfn> nouns are almost universally in the feminine gender. All of these nouns behave identically. However, the <span lang="sa">-ū</span> nouns have an extra <span lang="sa">visarga</span> in the case 1 singular.</p>
<table class="inflection">
<caption>-<span lang="sa">ā</span> (feminine)</caption>
<tr><th class="stem">विद्या</th>
<th>Singular</th>
<th>Dual</th>
<th>Plural</th>
</tr><tr><th>Case 1 (subject)</th>
<td>विद्या<div>vidyā</div></td>
<td>—</td>
<td class="c3">विद्याः<div>vidyāḥ</div></td>
</tr><tr><th>Case 2 (object)</th>
<td>विद्याम्<div>vidyām</div></td>
<td>—</td>
<td class="c3">विद्याः<div>vidyāḥ</div></td>
</tr><tr><th>Case 3 ("with")</th>
<td>—</td>
<td>—</td>
<td>विद्याभिः<div>vidyābhiḥ</div></td>
</tr><tr><th>Case 6 ("of")</th>
<td>—</td>
<td>—</td>
<td>विद्यानाम्<div>vidyānām</div></td>
</tr>
</table>
<table class="inflection">
<caption>-<span lang="sa">ī</span> (feminine)</caption>
<tr><th class="stem">वापी</th>
<th>Singular</th>
<th>Dual</th>
<th>Plural</th>
</tr><tr><th>Case 1 (subject)</th>
<td>वापी<div>vāpī</div></td>
<td>—</td>
<td>वाप्यः<div>vāpyaḥ</div></td>
</tr><tr><th>Case 2 (object)</th>
<td>वापीम्<div>vāpīm</div></td>
<td>—</td>
<td>वापीः<div>vāpīḥ</div></td>
</tr><tr><th>Case 3 ("with")</th>
<td>—</td>
<td>—</td>
<td>वापीभिः<div>vāpībhiḥ</div></td>
</tr><tr><th>Case 6 ("of")
		<td>—</td>
<td>—</td>
<td>वापीनाम्<div>vāpīnām</div></td>
</th></tr>
</table>
<table class="inflection">
<caption>-<span lang="sa">ū</span> (feminine)</caption>
<tr><th class="stem">चमू</th>
<th>Singular</th>
<th>Dual</th>
<th>Plural</th>
</tr><tr><th>Case 1 (subject)</th>
<td class="c1">चमूः<div>camūḥ</div></td>
<td>—</td>
<td>चंवः<div>caṃvaḥ</div></td>
</tr><tr><th>Case 2 (object)</th>
<td>चमूम्<div>camūm</div></td>
<td>—</td>
<td class="c1">चमूः<div>camūḥ</div></td>
</tr><tr><th>Case 3 ("with")</th>
<td>—</td>
<td>—</td>
<td>चमूभिः<div>camūbhiḥ</div></td>
</tr><tr><th>Case 6 ("of")
		<td>—</td>
<td>—</td>
<td>चमूनाम्<div>camūnām</div></td>
</th></tr>
</table>
<p class="note box">Again, note the visarga that the <span lang="sa">-ū</span> nouns use in the case 1 singular.</p>
<h2>The third-person feminine pronoun</h2>
<p>This pronoun is straightforward. It uses a fusion of the masculine <span lang="sa">tad</span> endings and the feminine <span lang="sa">-ā</span> endings.</p>
<table class="inflection">
<caption><span lang="sa">tad</span> (feminine)</caption>
<tr><th class="stem">तद्</th>
<th>Singular</th>
<th>Dual</th>
<th>Plural</th>
</tr><tr><th>Case 1 (subject)</th>
<td>सा<div>sā</div></td>
<td>—</td>
<td class="c3">ताः<div>tāḥ</div></td>
</tr><tr><th>Case 2 (object)</th>
<td>ताम्<div>tām</div></td>
<td>—</td>
<td class="c3">ताः<div>tāḥ</div></td>
</tr><tr><th>Case 6 ("of")</th>
<td>—</td>
<td>—</td>
<td>तासाम्<div>tāsām</div></td>
</tr>
</table>
<p>The <span lang="sa">yad</span> pronoun uses exactly the same endings.</p>
<p class="note box">Recall the special rules of <span lang="sa">saḥ</span> sandhi. There are no such rules for <span lang="sa">sā</span>.</p>
<h2>Primary Suffixes</h2>
<p>These suffixes form words with many different meanings. So, only the gender of the suffixes is given here.</p>
<dl class="blue">
<dt class="title">Suffix</dt><dd class="title">Usual Gender</dd>
<dt lang="sa">ā</dt><dd>feminine</dd>
<dt lang="sa">i</dt><dd>masculine</dd>
<dt lang="sa">ti</dt><dd>feminine</dd>
<dt lang="sa">ī</dt><dd>feminine</dd>
<dt lang="sa">tu</dt><dd>masculine</dd>
<dt lang="sa">nu</dt><dd>masculine</dd>
</dl>
<p>The <span lang="sa">ti</span> suffix, though, usually specifies abstract nouns and principles. It causes the same changes as the <span lang="sa">ta</span> suffix of the PPP.</p>
<ul class="examples">
<li><p class="dev">गम् + ति → <strong>गति</strong></p>
<p lang="sa">gam + ti → <strong>gati</strong></p>
<p>go → path, way</p>
</li>
<li><p class="dev">स्मृ + ति → <strong>स्मृति</strong></p>
<p lang="sa">smṛ + ti → <strong>smṛti</strong></p>
<p>remember → remembrance, what is remembered; <a href="http://en.wikipedia.org/wiki/Smriti">Smriti</a></p>
</li>
</ul>
<h2>Making adjectives feminine</h2>
<p>Adjectives that have an <span lang="sa">-a</span> stem are usually made feminine by changing into an <span lang="sa">-ā</span> stem. A few adjectives use an <span lang="sa">-ī</span> stem instead. <em>The PPP forms feminine adjectives with <span lang="sa">ā</span>.</em></p>
<ul class="examples">
<li><p class="dev">स प्रियः → सा प्रिया</p>
<p lang="sa">sa priyaḥ → sā priyā</p>
<p>He is beloved. → She is beloved.</p>
</li>
<li><p class="dev">स सुन्दरः → सा सुन्दरी</p>
<p lang="sa">sa sundaraḥ → sā sundarī</p>
<p>He is beautiful. → She is beautiful.</p>
<p class="aside">Of the adjectives we have studied, this is the only one that uses <span lang="sa">ī</span> in the feminine.</p></li>
</ul>
<!-- 
<h2>Gerund/PPP sandhi: roots ending in <span lang="sa">h</span></h2>
<p>This sandhi rule applies </p> -->
{% endblock %}

